Inventaris van het archief van Swier Broekema (1920- ), stukken betreffende de Watersnoodramp 1953
Nationaal Archief, Den Haag
Collectie Swier Broekema [levensjaren 1920-2009], Stukken betreffende de Watersnoodramp
Swier Broekema
1953-1953
C18
0.20 meter; 24 inventarisnummers.
Normale geschreven, getypte en gedrukte documenten, geen bijzondere handschriften
Nationaal Archief, Den Haag
Broekema, Swier (1920- )
Op zondagochtend 1 februari 1953 bereikten de eerste telefoontjes uit het Zuid-Hollandse rampgebied het Provinciehuis in Den Haag. Er werd inderhaast een crisiscentrum ingericht. De notities van de telefoongesprekken en telegrammen werden door de ambtenaar Swier Broekema (1920-) gered uit de prullenbak. De stukken beslaan de periode van 1 februari tot 27 april en geven een uniek beeld van de hulpverlening in Zuid-Holland direct na de Watersnoodramp.
Archiefvorming
Geschiedenis van de archiefvormer
Swier Broekema (Smilde,1920) groeide op in een gereformeerd onderwijzersgezin in Hoogkerk, een dorp bij de stad Groningen. Na de HBS ging hij werken als ambtenaar op het Provinciehuis in Groningen. In 1948 maakte hij de overstap naar het provinciehuis van Zuid-Holland. Waar hij als ambtenaar werkzaam was op de afdeling belast met de controle op het financiële beheer door de Zuid-Hollandse gemeenten.
Op zondagochtend 1 februari 1953 bereikten de eerste telefoontjes uit het Zuid-Hollandse rampgebied het Provinciehuis in Den Haag. Op initiatief van enkele ambtenaren werd in een vergaderzaal van het Provinciehuis een geïmproviseerd crisiscentrum ingericht. In de loop van de dag ontstond enige duidelijkheid over de ongekende omvang van de ramp.Uit het getroffen gebied kwamen telegrammen en telefonische berichten. Die werden genoteerd. Als de notities van de telefoongesprekken en de telegrammen waren verwerkt verdwenen ze in de afvalbak. Swier Broekema redde de aantekeningen uit het afval.
Hoe lang het crisis/coördinatiecentrum heeft gefunctioneerd is niet meer met zekerheid vast te stellen. Waarschijnlijk tot begin maart. Na enkele dagen maakte men een rooster, waardoor het centrum dag en nacht bemand kon zijn. Enkele ambtenaren zijn in de loop van de eerste rampweek mee geweest met een vlucht boven het getroffen gebied. `Toen zag je wat er was gebeurd. Waar je je dagelijks aan de telefoon mee bezig had gehouden. Het werd opeens werkelijkheid. Het was verschrikkelijk, fascinerend en onwezenlijk.' zei Swier Broekema later.
In 1954 keerde Broekema terug naar zijn geboortegrond. Hij werd wederom provinciaal ambtenaar op de Griffie in Groningen. Waar hij ondermeer belast was met de ontwikkeling van dorpshuizen in de provincie en de ondersteuning van het sociaal-culturele leven in de kleine dorpskernen. Eind jaren zestig werd Broekema directeur van de Culturele Raad van de Provincie Groningen. Hij sloot zijn carrière af als directeur van de regionale omroep, Radio Noord. Swier Broekema vervulde tal van bestuurlijke functies in culturele en maatschappelijke organisaties. Hij was voor de ARP en later het CDA, lid van de Gemeenteraad in de stad Groningen. Op zijn naam staan publicaties over de kunst, cultuur en geschiedenis van Groningen.
Aantekening van Swier Broekema bij het archief (zie inventarisnr. 24):
Provinciehuis en Korte Voorhout. Het was zondag. Toen ben ik kamer binnengelopen, telefoon gegrepen en tegen telefoniste gezegd 'zet de gesprekken hier ook maar op'. En zo is het gegaan. Ik kwam uit de kerk. Ds. Toornvliet preekte en die zei dat alle mannen zich buiten moesten melden. Er was een watersnood.
Geschiedenis van het archiefbeheer
De verwerving van het archief
Inbewaringgeving van een particulier archief, niet in eigendom verkregen
2.21
Aanwijzingen voor de gebruiker
Openbaarheidsbeperkingen
Volledig openbaar.
Materiële beperkingen
Aanvraaginstructie
Openbare archiefstukken kunnen online worden aangevraagd en gereserveerd. U kunt dit ook via de terminals in de studiezaal van het Nationaal Archief doen. Om te kunnen reserveren dient u de volgende stappen te volgen:
U maakt een profiel aan op www.gahetna.nl, en logt vervolgens in
Via de archiefinventaris (alleen de beschrijvingen met rode nummers) selecteert u het gewenste archiefstuk door op de knop 'Reserveren' te klikken
In het volgende scherm geeft u aan op welke dag u het archiefstuk wilt inzien
Indien u zich bevindt in de studiezaal en een tafelnummer heeft ontvangen kunt u dit nummer vermelden. Als u geen tafelnummer heeft kunt u tafelnummer 777 laten staan
Vervolgens bevestigt u uw reservering door deze te versturen.
Beschikbaarheid van kopieën
Beschrijving van de series en archiefbestanddelen
- Stukken betreffende de hulpverlening aan de door de watersnoodramp getroffen gemeenten in Zuid Holland., 1953; 1-24
  Betreft vnl. bij de Commissaris der Koningin ingekomen telegrammen, registraties van door het provinciaal bestuur gevoerde telefoongesprekken (met aantekening van de daarop ondernomen acties), en via de politieverbindingsdienst bij de Commissaris der Koningin ingekomen telexberichten.
  - 1 februari 1953, 1
  - 2 februari 1953, 2
  - 3 februari 1953, 3
  - 4 februari 1953, 4
  - 5 februari 1953, 5
  - 6 februari 1953, 6
  - 7 februari 1953, 7
  - 8 februari 1953, 8
  - 9 februari 1953, 9
  - 10 februari 1953, 10
  - 11 februari 1953, 11
  - 12 februari 1953, 12
  - 13 februari 1953, 13
  - 14 februari 1953, 14
  - 15 februari 1953, 15
  - 16 februari 1953, 16
  - 17 februari 1953, 17
  - 19 februari 1953, 18
  - 20 februari 1953, 19
  - 23 februari 1953, 20
  - 2 maart 1953, 21
  - 10 april 1953, 22
  - 27 april 1953, 23
  - zonder datum, 24
    Aantekening van Swier Broekema bij het archief (zie inventarisnr. 24):
    Provinciehuis en Korte voorhout
    Het was zondag. Toen ben ik kamer binnengelopen, telefoon gegrepen en tegen telefoniste gezegd ‘zet de gesprekken hier ook maar op’
    En zo is het gegaan.
    Ik kwam uit de kerk. Ds. Toornvliet preekte en die zei dat alle mannen zich buiten moesten melden. Er was een watersnood.